---
title: "TP Machine Learning en Aplicaciones Espaciales"
subtitle: "FLACSO Argentina"
author: "Mateo W. Racca"
date: "`r format(Sys.time(), '%d/%m/%y')`"
output:
  html_document:
    toc: true
    toc_depth: 3
    toc_float: true
    theme: sandstone
    fig_caption: true
---


```{r setup, include=FALSE}
knitr::opts_chunk$set(echo = TRUE)
```



## ¿Qué es esto?


Este es el trabajo final del módulo Machine Learning en Aplicaciones Espaciales a cargo del Dr. Germán Rosati en el marco del Posgrado en Big Data y Desarrollo Territorial de FLACSO Argentina (2020).


El objetivo principal es generar un modelo que permita valorizar los departamentos en venta de la Ciudad Autónoma de Buenos Aires. Para eso se va a trabajar con una regresión lineal, un árbol basado en CART y un ensamble. Luego, se van a comparar performances y se seleccionará el modelo más adecuado para abordar el problema en cuestión.




## ¿Qué datos se van a usar?


El dataset *ED_deptos_venta_2014.csv* tiene los resultados correspondientes al año 2014 de un relevamiento muestral de los avisos en diarios y sitios web sobre los precios de departamentos en la Ciudad Autónoma de Buenos Aires. El relevamiento se realizaba todos los años, desde 2001 y el dataset tiene información sobre los precios totales y por metro cuadrado (en U$D).


La librerías a utilizar son:

```{r base, results='hide', collapse=FALSE, include=FALSE}
#packages

#create color palette
colorcito <- c("#cfa8e6", "#bae1ff", "#a8e6cf", "#ffd3b6", "#dcedc1", "#ffaaa5", "#ffd86c", "#e2caf0", "#d5edff", "#d8b9eb", "#c7e7ff", "#b9ebd8", "#ffdbc4", "#e3f0cd", "#ffbbb7", "#ffe59f")
```
